臺灣高等法院臺中分院刑事判決　　　　　　　　　　九十二年度上訴字第六一五號
　　上　訴　人　臺灣台中地方法院檢察署檢察官
　　被　　　告　乙○○
　　指定辯護人　甲○○律師
右上訴人因被告貪污治罪條例案件，不服臺灣台中地方法院九十年度重訴字第二六四
一號中華民國九十一年十二月二十四日第一審判決（起訴案號：臺灣台中地方法院檢
察署九十年度偵字第一七六八九號），提起上訴，本院判決如左：
      主  文
上訴駁回。
      理  由
一、公訴意旨略以：被告乙○○為合作金庫商業銀行竹山、北屯分行（原臺灣省合作
    金庫竹山、北屯支庫）前經理，係依據法令從事公務之人員，渠竟基於概括之犯
    意，在擔任北屯分行經理期間，明知李石營造有限公司授信案、彭木井授信案、
    陳冠慧授信案、楊欣次授信案、卓淑娟授信案及創富實業有限公司授信案，皆不
    符合法令有關授信之規定，卻仍濫權准予核貸，圖利貸款戶溫彭瑞清、許光國、
    楊欣次、卓淑娟、何淑娟、自己及其配偶黃張雪君等人，共計新台幣（以下同）
    一億一千零二十八萬二千元；其事實如下：
  (一)被告與李石營造公司實際負責人溫彭瑞清為多年鄰居關係，溫彭瑞清因公司經營
    不善，急需調借款項，經與被告商洽，由被告先行借款溫彭瑞清後，經由被告引
    介、協助，向所任職之合作金庫辦理貸款，再從貸款款項中，歸還被告本金及高
    額利息；被告為迴避不可以和客戶有金錢往來之規定，以妻黃張雪君名義，於民
    國（以下同）八十二年十月二十八日，向臺中市第五信用合作社復興分社貸得四
    百萬元，同一日先行將款項匯到黃欣欣（被告之次女）臺中市第五信用合作社南
    屯分社帳戶後，再匯款四百五十萬元，到溫彭瑞清所使用合作金庫銀行五權分行
    之溫明煥（溫彭瑞清之子）帳戶；溫彭瑞清則開立渠合作庫金銀行五權分行八十
    三年一月二十日到期之面額二百六十萬元和二百零八萬元支票予被告，以作為歸
    還借款本息之憑證。八十三年一月十五日，溫彭瑞清經被告協助，以溫明煥名義
    向合作金庫銀行南投分行貸得六百八十萬元後，先轉匯四百七十萬元到合作金庫
    銀行五權分行溫彭瑞清帳戶，以償還借款並支付利息十八萬元，被告在溫彭瑞清
    支票兌現後，於八十三年一月二十一日自臺中市第五信用合作社南屯分社黃欣欣
    帳戶，轉匯四百零八萬八千五百四十二元至臺中市第五信用合作社復興分社，償
    還黃張雪君貸款本金及利息（八萬八千五百四十二元）。八十三年一月二十六日
    ，被告再以妻黃張雪君名義，向臺中市第五信用合作社復興分社貸得四百萬元，
    在同一日先行將款項匯到臺中市第五信用合作南屯分社黃欣欣帳戶後，再匯款四
    百萬元，到溫彭瑞清所使用合作金庫銀行竹山分行溫明煥帳戶；溫彭瑞清同樣開
    立，渠合作金庫銀行五權分行，八十三年三月二十五日到期之二張面額各二百一
    十二萬支票給乙○○，以償還借款及利息二十四萬元。被告在溫彭瑞清支票於臺
    中市第五信用合作社南屯分社黃欣欣帳戶兌現後，於三月二十六日轉匯四百零六
    萬一千四百五十八元到臺中市第五信用合作社復興分社，償還黃張雪君貸款本金
    及利息（六萬一千四百五十八元）。由於溫彭瑞清經營李石營造公司不善，向合
    庫各分行之貸款均繳息不正常，成為各該分行延滯、催收戶。為解決日趨惡劣之
    財務，溫彭瑞清又尋求轉任合作金庫銀行北屯分行經理之被告協助。被告雖知悉
    上情，且依渠專業知識判定，明知該公司再向合作金庫銀行北屯分行辦理授信，
    不但不符合相關規定，且極易造成該分行之呆帳；竟仍基於圖利溫彭瑞清之意圖
    ，協助該公司於八十三年十一月二十三日、八十四年一月二十五日各貸得一千九
    百萬元及一千八百萬元。李石營造公司再因營運不良，一千八百萬元貸款之抵押
    物遭農民銀行查封，無法辦理展期而延滯，被告卻仍予以協助辦理一千九百萬元
    貸款展期。該等授信案經合作金庫理事會稽核室調查，發現有「未依規定徵取八
    十二年度會計師融資簽證，且發生借款金額大於營運週轉金。會計師融資簽證所
    提之保留意見，未於徵信報告表予以揭露並說明其影響，徵信欠詳實。該公司已
    有營運不良之徵兆，營業額驟減仍予以辦理展期。貸放後其資金主要流入該公司
    股東或股東配偶之帳戶情事，與借款用途『經常週轉金』不合。」等缺失。且二
    件授信案分別自八十五年元月二十五日及十月三十一日起，未依約繳息。該公司
    迄今未償還貸款本金共計三千三百萬元。溫彭瑞清雖一再經被告協助，共計向合
    作金庫銀行北屯分行違反規定貸款三千七百萬元；但因財務仍未改善，於八十四
    年二月間，再行向被告調借款項，被告因謀優厚利息，又以妻黃張雪君名義，於
    八十四年二月十五日向臺中市第五信用合作社復興分社貸得二百一十萬元，同一
    日先行將款項匯到臺中市第五信用合作社南屯分社黃欣欣帳戶後，再匯款二百五
    十萬元，到溫彭瑞清所使用合作金庫銀行五權分行溫明煥帳戶。溫彭瑞清亦同樣
    開立渠合作金庫銀行五權分行，八十四年五月十五日到期之面額二百七十二萬五
    千元支票給被告，以作為償還借款及三個月利息二十二萬五千元之用。因溫彭瑞
    清無法兌現該支票，經與被告商定，於八十四年八月間由溫彭瑞清以弟彭木井之
    名義，向合庫北屯分行申請信用貸款。被告明知該授信案，實際由溫彭瑞清申請
    及使用，並不符合規定，卻基於確保渠借款本息之圖利意圖，竟准予核貸二百萬
    元，且在撥款翌日八十四年八月十二日，親自書寫取款條及匯款單，將其中一百
    萬元匯至臺中市第五信用合作社南屯分社黃欣欣帳戶，同日及六日後再自黃欣欣
    帳戶分別匯出七十四萬元及三十萬元，至黃張雪君臺中市第五信用合作社復興分
    社帳戶償還貸款。該授信案經合作金庫理事會稽核室調查，發現有「未依本庫授
    信業區域劃分之規定及本庫授信客戶統一歸戶管理要點之規定，專案報請庫核准
    後辦理。貸放後次日分別由借款人彭木井匯款至臺中市第五信用合作社南屯分社
黃欣欣帳戶一百萬元及臺中市第三信用合作社北屯分社蔡正源帳戶一百萬元，資
    金流向與借款用途『經常週轉金』不符等缺失」等缺失。
  (二)被告任職合作金庫銀行竹山分行時，知悉姻親許光國投資建築業需要資金，除以
    黃欣欣名義投資一百萬元外，陸續於八十二、八十三年間，自渠所使用之臺中市
    第五信用合作社南屯分社黃欣欣帳戶，共計匯款五百七十萬一千五百四十八元到
    許妻陳娟娟合庫台中分行帳戶中，借予許光國週轉，並向許光國收取高額利息。
    惟因許光國經營不善，無法正常歸還本息，僅陸續由妻陳娟娟或會計陳菊園匯款
    ，共計二百六十四萬七千元到臺中市第五信用合作社南屯分社黃欣欣帳戶。被告
    基於協助親戚週轉及保障渠投資、借款本息之圖利意圖，協助引介許某以妻兄陳
    冠慧位於臺中市○○○路房舍及土地做為抵押物，及以許某所有位於南投縣鹿谷
    鄉○○段農地，向合作金庫銀行竹山分行各貸得八百五十萬元及八百四十萬元。
    該等貸款後來皆因為許光國經營不善，無法正常繳息發生延滯。被告離開合作金
    庫銀行竹山分行，轉任合作金庫銀行北屯分行經理後，竹山分行開始就該二筆貸
    款緊迫催討，並有意拍賣抵押物。許光國為解決合庫竹山分行之催繳及歸還被告
    投資款項及借款，經和被告商定後，由許光國開立渠所使用之陳冠慧支票，面額
    為一百萬元及一十萬元各一張交予被告，以償還投資一百萬元及利息十萬元。被
    告則協助許光國，以移轉到陳冠慧名下之南投縣鹿谷鄉○○段土地做為抵押物，
    並以陳冠慧名義提出申請貸款。被告明知該授信案未符合相關規定，竟違反規定
    於八十五年一月三十日准予核貸一千七百萬元，並將許光國交付之陳冠慧二張支
    票，軋入渠所使用之臺中市第五信用合作社南屯分行黃欣欣帳戶中，並分別於八
    十五年一月三十一日及二月五日兌現。該授信案經合作金庫理事會稽核室調查，
    發現有「對借戶之營運計劃未詳予評估，且擔保品之完整性有待斟酌，又徵信報
    告表上個人收入情形未依規定填載，並辦理核對工作。所徵取之擔保品係山坡地
    保育區林業用地，未依總庫訂頒之「富麗農村建設貸款要點」第十點規定徵取有
    關機關核發之許可證明。所徵取之擔保品座落於非該支庫業務區域內，未依規定
    ：除急要授信案件，原則上應委託擔保品所在地之營業單位評估，且抵押權之設
    定日期在核准貸放之前，有違常理。貸放後其資金有流入他人帳戶，及歸還他行
    庫貸款情事，與借款用途「投資支出」不合。」等缺失。許光國於八十五年四月
    三十日後，即未再向北屯支庫繳息發生延滯，迄今未償還北屯支庫本金共計一千
    四百四十九萬三千三百七十元。
  (三)被告任職合作金庫銀行北屯分行經理期間，明知楊欣次於八十四年間向合作金庫
    銀行北屯分行申辦授信案時，已向竹山分行及中興分行貸款，不符合該銀行授信
    客戶統一歸戶管理要點規定，及該授信案擔保品並非位於該分行業務區域、借款
    金額與年所得明顯不符又未提供還款證明；卻基於圖私人不法利益之意圖，竟准
    予核貸一千八百三十三萬元。該授信案經合作金庫理事會稽核室調查，判定有「
    初貸時（八十四年七月二十九日）楊欣次已與竹山支庫及中興支庫授信往來，未
    依合庫授信客戶統一歸戶管理要點之規定報經總庫核准後辦理，雖於八十五年七
    月二十五日改貸消費性貸款，核有規避統一歸戶之嫌，且八十四年七月二十九日
    之授信申請暨批覆書內現欠明細表欄均未填載。本案擔保品座落於非該支庫業務
    區域內，未依總庫八十年五月十一日合金總審第０００九八八八八號函規定：除
    急要授信案件，原則上應委託擔保品所在地之營業單位評估。借款金額一八、三
    三０千元與八十三年度報稅所得額九三四千元不相稱，未依規確實查明還款來源
    ，並於申請書或附箋上詳實評估記載」等缺失。楊欣次授信案，迄今未償還本金
    共計七百八十萬二千八百零八元。
  (四)被告任職合作金庫銀行北屯分行經理期間，雖知悉卓淑娟於八十四年間向合庫銀
    行北屯分行申辦授信案時，報稅年所得與借款金額明顯不符，卻基於圖私人不法
    利益之意圖，未要求卓淑娟提供還款來源證明，及未以報稅申報書內容為準，填
    具該授信案個人徵信表收入情形，違規准予核貸五百萬元。被告明知該授信案已
    未按時償還本息，不但未要求卓淑娟增加擔保，並陸續違規准予增貸，總計金額
    為二千五百九十五萬二千元。該授信案經合作金庫理事會稽核室調查，發現有「
    借款金額二五、九五二、０００元與報稅所得額一二七、０００元不相稱，卻未
    依規確實查明其還款來源，並於申請書或附箋上詳實評估記載，且個人徵信表上
    個人收入情形，未以報稅申報書內容為準，辦理核對工作。借款已有逾期記錄，
    惟增貸時未要求說明其逾期原因及詳述准予增貸之原由。」等缺失。卓淑娟授信
    案，迄今未償還本息共計二百六十六萬零五百八十三元。
  (五)被告任職合作金庫銀行北屯分行經理期間，創富實業股份有限公司授信案於八十
    六年到期換約時，因該公司營運不善，所開立發票金額不足，且已有多次支票退
    補紀錄；依規定不可再予以核貨，被告卻基於圖私人不法利益之意圖，竟准予核
    貸一千萬元。該授信案經合作金庫理事會稽核室調查，判定「依聯合徵信中心查
    覆顯示截至八十六年八月廿一日有三張大額退補記錄，金額計二百六十六萬七千
    元，又八十六年八月九日於該支庫退補二張支票金額九十八萬八千元，顯示信用
    有惡化趨勢，仍於八十六年十一月八日對其中移請基金保證部分，以貸放前日收
    回原欠，核貸一千萬元，核貸有欠妥善」缺失。創富實業股份有限公司授信案，
    迄今未償還本息共計三百零六十二萬一百元；因認被告連續犯有貪污治罪條例第
    六條第一項第四款之圖利罪嫌等云云。
二、本件公訴意旨認定被告犯有圖利罪嫌，無非係以：(1)被告並不否認上開授信案之
    核貸其為主管人員，且被告與貸款戶溫彭瑞清、陳娟娟二人間，有私人借貸之資
    金關係，事後因溫彭瑞清、陳娟娟二人經營不善，仍向被告所服務之行庫貸款以
    優先償還其原本無法清償之債務，並以其女黃欣欣之戶頭，隱藏上揭犯行，有臺
    中市第五信用合作社復興分社黃張雪君帳戶往來明細表、臺中市第五信用合作社
    南屯分社黃欣欣帳戶往來明細表、匯款予溫明煥之臺中市第五信用合作社南屯分
    社電腦匯款申請書、合作金庫銀行五權分行溫彭瑞清面額均二百一十二萬五千元
    之支票二張、合作金庫銀行五權分行溫彭瑞清帳戶往來明細表、合作金庫銀行五
    權分行溫彭瑞清二百七十二萬五千元支票、合作金庫銀行八十四年八月十二日被
    告所書寫之彭木井取款條及匯款單、臺中市第五信用合作社南屯分社黃欣欣帳戶
    取款條及轉帳收入傳票影本、匯款予陳娟娟之臺中市第五信用合作社南屯分社電
    腦匯款申請書、合作金庫銀行北屯分行陳冠慧一百萬元及十萬元支票各一張影本
    等在卷為憑，且被告之女黃欣欣亦証述其戶頭內有關本案之資金流動，係其父即
    被告乙○○所交代，伊不知情，且有監聽譯文三則附卷可稽。(2)被告就「其未向
    陳娟娟、溫彭瑞清收取高額利息」，及對陳娟娟就「未支付高額利息給乙○○夫
    婦」，其結果均呈情緒波動反應，研判有說謊，此有法務部調查局九０陸三字第
    九０一三一五二七號函附卷可稽。(3)被告違背法令核准貸款之事實，有合作金庫
    放款相關貸放及保證資料查詢單、合作金庫銀行理事會稽核室針對被告任職北屯
    支庫經理期間辦理授信案缺失檢查報告影本、合作金庫銀行理事會稽核室辦理北
    屯支庫逾期放款專案檢查報告影本為據，被告違背法令濫用職權，造成合作金庫
    銀行鉅額之損失，並使自己之債權獲得清償，貸款人得利，足認被告已構成圖利
    之犯行，依上所計總共圖利貸款戶溫彭瑞清、許光國、楊欣次、卓淑娟、何淑娟
    、自己及其配偶黃張雪君等人，共計一億一千零二十八萬二千元等語為其論據。
三、訊據被告固不否認其曾擔任前開合作金庫銀行竹山分行、北屯分行經理，為依據
    法令從事於公務之人員，核准前開予李石營造有限公司、彭木井、陳冠慧、楊欣
    次、卓淑娟及創富實業有限公司等授信案之事實，惟堅決否認其有何圖利他人之
    犯行，辯稱：(1)其並未將款項借貸予溫彭瑞清，與黃張雪君結婚後，她一直到小
    孩上小學她才沒有上班，匯入溫彭瑞清帳戶內之款項四百五十萬元，是我太太的
    錢，這些錢可能是她爸爸給她的錢和她的儲蓄、八十四年八月十六日的一百萬元
    匯款單，是我代溫彭瑞清寫的，因她說那天沒有時間，我是基於服務而代為填寫
    ，當時我就知道要匯入黃欣欣帳戶內，但當時我有問，但她說要請黃欣欣辦事情
    、電話譯文有看過，但錢是我太太的定存錢、八十二、三年間由黃欣欣帳戶內匯
    五百七十萬元至許光國帳戶內，不是我做的，錢是我太太說週轉用，當時我並不
    在合作金庫之臺中任何支庫上班；(2)許光國與陳冠慧貸款案，於當時區域上是可
    以辦理的，檢查報告營業單位劃分是於八十七年六月八日才生效，於楊欣次部分
    亦相同等語。(3)陳冠慧授信案所提供擔保之土地，即可申請建築，無須再取得有
    關機關核發之許可證明，故並無違反富麗農村建設貸款要點等語。
四、本案相關法律意見：
  (1)按犯罪事實應依證據認定之，無證據不得認定犯罪事實；不能證明被告犯罪或其
    行為不罰者應諭知無罪之判決，刑事訴訟法第一百五十四條第二項及第三百零一
    條第一項分別定有明文。又按認定犯罪事實所憑之證據，雖不以直接證據為限，
    間接證據亦包括在內，然而無論直接證據或間接證據，其為訴訟上之證明，須於
    通常一般人均不致有所懷疑，而得確信其為真實之程度者，始得據為有罪之認定
    ，倘其證明尚未達到此一程度，而有合理之懷疑存在時，即難遽採為不利被告之
    認定，此已有最高法院七十六年度台上字第四九八六號判例可資參照。
  (2)又公務員對於主管或監督之事務直接或間接圖利之罪，必須有藉由執行或監督公
    務而為自己或他人謀取不法利益之意圖，始足當之，而其有無此種意圖，並須依
    憑確實之證據予以認定，不能憑空臆測；再圖利罪之成立，須有為自己或第三人
    圖取不法利益之犯意始克當之，而有無此項犯意，須依證據認定，不得僅以公務
    員所為失當行為之結果，使人獲得不法利益，即遽以推定該公務員有圖利他人之
    犯意，最高法院八十六年度臺上字第六八七四號、八十八年度臺上字第五三一一
    號判決可資參照。
  (3)按被告行為後，貪污治罪條例於八十五年十月二十五日修正生效，其中貪污治罪
    條例第六條第一項第四款修正為：「對於主管或監督之事務直接或間接圖利罪，
    法定刑規定為五年以上有期徒刑，得併科新臺幣三千萬元以下罰金」；又於九十
    年十一月九日修正生效，修正後貪污治罪條例第六條第一項第四款規定為「對於
    主管或監督之事務，明知違背法令，直接或間接圖自己或其他私人不法利益，因
    而獲得利益者，處五年以上有期徒刑，得併科新臺幣三千萬元以下罰金」；上開
    修正規定有關「犯罪構成要件」部分，九十年十一月九日修正之新法增加「明知
    違背法令」之要件，並採「結果犯」，比較新舊法結果，就犯罪構成要件之涵攝
適用而言，自以新法較有利於行為人，故本件被告是否有上開犯罪構成要件之該
    當性，自應以前揭修正後之規定為標準。
  (4)末按修正後貪污治罪條例第六條第一項第四款所稱明知違背「法令」，依該條款
    之修正理由，該「法令」係指包括法律、法律授權之法規命令、職權命令、自治
    條例、自治規則、委辦規則等，對多數不特定人民就一般事項所作對外發生法律
    效果之規定而言。再依行政程序法第一百五十九條規定，該法所稱行政規則係指
    上級機關對下級機關，或長官對屬官，依其權限或職權為規範機關內部秩序及運
    作，所為非直接對外發生法規範效力之一般、抽象之規定，行政規則包括「關於
    機關內部之組織、事務之分配、業務處理方式、人事管理等一般性規定」，故本
    案被告前揭授信案件，如違反合作金庫內部相關徵信、授信規定，因上開規定係
    屬合作金庫機關內部業務處理方式，不僅為該銀行行員所應遵守，且為一般貸款
    戶所應遵循之規定，是上開內部規定將非直接對外發生法規範效力，即為前揭所
    稱「法令」。另「公營金融保險事業機構人員生活道德規範要點」第二點第九款
    、第十五款（見卷附合作金庫銀行九十一年四月十一日合金總人字第０九一００
    ０五九四０號函檢附之「公營金融保險事業機構人員生活道德規範要點」）銀行
    內部之作業規定，僅屬規範上開機構人員之要點，無法直接或間接對多數不特定
    人民發生法律效果，故顯非上開所稱之定「法令」，均附此說明。
五、經查：
(一)【被告借款予溫彭瑞清收取利息部分】及【李石營造有限公司授信案部分】：
  (1)公訴人所指：被告之妻黃張雪君所使用之臺中市第五信用合作社復興分社（０五
    ─0000000號）分於八十二年十月二十八日、八十三年一月二十六日，向
    該社貸款四百萬元、四百萬元，當日匯入同該社南屯分社其女黃欣欣帳戶（０二
    ─０００一三九號）內，黃欣欣再將該款項分別匯入「李石營造有限公司」之實
    際負責人溫彭瑞清所使用即其子溫明煥於合作金庫銀行五權分行之帳戶，嗣後溫
    彭瑞清再分別清償四百六十八萬元（二百六十萬元與二百零八萬元之支票二紙）
    、四百二十四萬元（面額二百十二萬元之支票二紙），分別存入黃欣欣前開帳戶
    ，再由黃欣欣之帳戶轉匯至黃張雪君前開帳戶，以清償借款；又於八十四年二月
    十五日，由黃張雪君前開帳戶內匯款二百一十萬元入黃欣欣前開帳戶內，再由黃
    欣欣帳戶內匯入溫明煥前開帳戶內，溫彭瑞清則交予八十四年五月十五日到期面
    額二百七十二萬五千元之支票，以分別取得其間之差價（即四百六十八萬元扣除
    黃張雪君帳戶清償四百零八萬八千五百四十二元、及四百二十四萬元扣除黃張雪
    君清償四百零六萬一千四百五十八元、二百七十二萬五千元元扣除借貸二百五十
    萬元與黃張雪君貸款二百一十萬元貸款利息間之差額），其中於八十四年二月十
    五日之借款，嗣後被告在合作金庫銀行北屯分行任經理時，再由溫彭瑞清以其弟
    彭木井名義信用貸款二百萬元（此部份並未違法詳如後述），於八十四年八月十
    二日撥款時，亦由被告書寫取款條與匯款單，分別匯入黃欣欣前開帳戶內與蔡正
    源之帳戶內等情，雖經被告所坦承不諱，並有相關帳戶資料可證，惟上開款項縱
    使如公訴人所指係被告借用其妻黃張雪君名義借貸予溫彭瑞清，惟上開私人借貸
    行為公訴人認僅係違反「公營金融保險事業機構人員生活道德規範要點」第二點
    第九款、第十五款（見卷附合作金庫銀行九十一年四月十一日合金總人字第０九
    一０００五九四０號函檢附之「公營金融保險事業機構人員生活道德規範要點」
    ）銀行內部之作業規定，依本院前揭所述，上開規定並非修正後貪污治罪條例第
    六條第一項第四款所稱「法令」，故被告縱有公訴人所指之與證人溫彭瑞清間存
    有相當之資金往來，亦不該當修正後「圖利罪」所定之構成要件，而無從成立圖
    利罪。
  (2)「李石營造有限公司」分別於八十三年十一月二十三日、八十四年一月二十五日
    ，貸款一千九百萬元與一千八百萬元；該貸款案，係溫碧銓提供其所有坐落於臺
    中縣霧峰鄉○○段北溝小段第一四九、一四九─二三、一四九─二八、一四九─
    二八、一四九─三六、一四九─三七號、持分全部等五筆土地為擔保品。上開五
    筆擔保土地，面積合計七九五六（一三九七＋六三四五＋八六＋二六＋一０二）
    平方公尺（二四０六．七坪），於貸款當時，土地公告現值為每平方公尺一七０
    ０元，依合作金庫公式計算【（面積Ｘ持分Ｘ土地公告現值－增值稅）Ｘ放款率
    九０％】─擔保品尚有四千二百七十四萬七千五百八十八元。嗣該貸款案件，係
    核貸一千九百萬元與一千八百萬元計三千七百萬元，係於前開公式計算出之價值
    內，且該貸款案係由合作金庫銀行設定首位即第一順位四千八百萬元之抵押權；
    且由張美玉、溫明鈜、溫碧銓、陳秀鳳、陳永田、徐崇德等人擔任連帶保證人，
    且證人丙○○於原審調查中亦證稱：「八十四年北屯分行貸款案（指「李石營造
    有限公司」前開一千九百萬元與一千八百萬元貸款案），以當時資格可以申貸，
    沒有違反銀行法令符合資格，但有違反作業流程，就是要補齊資料，她（指溫彭
    瑞清）未補齊，我們也有徵信，是她們年度報表不齊，但我們容許貸款，所以她
    們在北屯分行共貸款一千九百萬元、一千八百萬元，共三千七百萬元，放款時，
    他們寫聲請書，至於貸款放款資金之流向，跟我們程序無關、沒有違背，那是貸
    款之後的事情。」等語（見原審卷第二八頁）等語，故「李石營造有限公司」前
    開共三千七百萬元之貸款案，貸款人既已提供前開擔保品供為擔保，而該擔保品
    經徵信後，其實際價額扣除增值稅Ｘ九０％放款率，猶有四千二百餘萬元之價格
    ，承作貸款之合作金庫銀行北屯分行予以核貸計三千七百萬元，並設定第一順位
    四千八百萬元之抵押權，再由張美玉、溫明鈜、溫碧銓、陳秀鳳、陳永田、徐崇
    德等六人擔任連帶保證人，而其作業程序亦無任何瑕疵，僅係於貸放款項之流入
    「李石營造有限公司」相關股東帳戶內，該資金流向縱未能符合原貸款申請書內
    申請內容，惟當難以倒果為因推論於事前之貸款案程序亦屬違法。
  (3)本院向合作金庫銀行函查結果認「李石營造有限公司」貸款案，雖有：未依規
    定取得該公司之八十二年度會計師融資簽證；八十三年度會計師融資簽證之保
    留意見，於徵信報告中未予揭露，徵信有欠詳實；該公司於八十四年五月於他
    行有逾期紀錄，且不動產經他行聲請假扣押，營業額鉅減，授信未注意償還能力
    及財務狀況，核轉有欠嚴謹；貸款資金流向與申請書借款用途所載之「經常週
    轉金」不合等缺失，然上開缺失均得由辦理人員按情節調整裁量，且貸放後資金
    流向，係款項撥貸後，由借款人自由處分，實務上尚難以控管其流向等情，且有
    該行九十三年五月六日函覆本院之檢查報告附卷可參（見本院卷(二)第七七、七八
    頁），由此可知，縱使李石營造有限公司上開授信案有若干缺失，仍難推認被告
    即有圖利之犯行。
(二)【彭木井授信案】：
  (1)案外人彭木井於八十四年八月十一日間向合作金庫南投支庫貸款二百萬元部分，
    雖其配偶沈清香於中興支庫已有週轉金貸款16,400千元，依照原先該行庫營業單
    位授信業務區域劃分及本庫統一歸戶管理要點規定，北屯支庫應專案報請總庫核
    准後辦理之規定未合。惟上開規定已於八十四年七月十八日修正，依貸放時新規
    定第五點，對於夫妻之授信，可在同一或不同營業單位分別辦理授信，惟其授信
    權責金額應合併計算。本件彭木井夫妻授信金額經合併計算，未超逾授信權責，
    此亦有前揭報告可參（見本院卷(二)第七九頁）。
  (2)案外人彭木井貸款後，其中一百萬元於貸放後次日即八十四年八月十二日由借款
    人彭木井匯款至被告之女黃欣欣前揭台中五信南屯分社帳戶內，其資金流向與借
    款用途為經常週轉金雖有不合，然依前揭所述，貸放後資金流向，係款項撥貸後
    ，由借款人自由處分，實務上尚難以控管其流向，從而被告就此授信案亦難認有
    何違背法令之處。
(三)【陳冠慧授信案】：
  (1)案外人許光國於八十二、三年間，曾由被告之女黃欣欣之前開臺中市第五信用合
    作社設帳戶內匯款五百七十萬一千五百四十八元入許光國之妻陳娟娟於合作金庫
    銀行臺中分行帳戶內借予許光國週轉，惟許光國嗣後僅歸還二百六十四萬七千元
    等情，業經證人黃欣欣到庭證稱該款項係案外人陳娟娟向證人黃張雪君與伊所借
    得，自不足以匯出款項之帳戶為證人黃欣欣所有，而證人黃欣欣為被告之女即推
    論被告與許光國、陳冠慧間有資金往來，而承辦貸款時即有圖利之不法犯意之認
    定。況依前揭所述，縱使上開借貸係被告與許光國之私人借貸行為，亦不構成圖
    利罪名。
　(2)【陳冠慧授信案】經本院向合作金庫銀行函查結果雖認有下列缺失：竹山支庫
    八十四年十一月二日貸放長擔八百五十萬元，該支庫八十五年一月三十日貸放短
    擔中小一千七百萬元，合計二千五百五十萬元，與年度報稅所得不相稱（八十三
    年度報稅所得額四十七萬元），雖徵有鹿谷休閒農村專案分析（該計劃面積五萬
    六千二百五十一平方公尺）存卷，惟與實際所徵擔保品面積二萬五千一百五十六
    點八平方公尺不符，未依規對計劃確實查明並詳予評估，致該擔保品之完整性有
    待斟酌，而授信申請書上僅載明開發興建休閒小木屋出售，另所填製個人徵信報
    告表，未依規對於每年個人收入情形，應以申報書內容為準並辦理核對工作，徵
    信作業有待加強。本案係依本庫富麗農村建設貸款要點辦理，所提供之擔保土
    地為山坡地保育區林業用地，惟未依照上述要點規定徵取有關機關核發之許可證
    明。本案擔保品座落於非該支庫業務管轄區域，未依本庫規定委託擔保品所在
    地之營業單位評估。貸放後借款資金流向與借款用途為投資支出不符。然：
    上開缺失仍需審酌個人申報所得稅與實際收入有差異，而個人借款若為貸款興建
    房屋，可以售屋收入作為還款來源；如有急件仍得不委託擔保品所在營業單位
    評估而自行評估，且所謂「急件」，銀行實務上由營業單位自行評估；貸款資
    金流向實務上難以控管已如前述；富麗農村建設貸款要點，營業單位並無裁量
    權等情，此有前揭報告可稽（見本院卷(二)第八○、八一頁）。則除了有關富麗農
    村建設貸款要點被告並無裁量權外，其餘缺失僅屬行政疏失，尚難認有何違背法
    令之行為。
  (3)又本院向該行函查「富麗農村建設貸款要點」所稱之「許可證明文件」為何？經
    該行向南投縣政府函詢後函覆本院稱：陳冠慧所提供之上開鹿谷鄉土地為「山坡
    地保育區林業用地」，如申請用途為農舍，需符合農業用地興建農舍管理辦法規
    定，倘申請林業使用及設施，則應先取得林業主管機關同意使用之證明文件」等
    情，亦有該行九十三年九月二十七日函文及南投縣政府函文各一份在卷足憑（見
    本院卷(二)第一五一至一六一頁）。又依南投縣政府上開函文所附之「農業用地興
    建農舍辦法」（見本院卷(二)第一五四至一五六頁），上開土地申請人如為該辦法
    第三條所規定經主管機關核定之「農民」，依同辦法第五條規定之要件即可申請
    建造執照，並無須另外檢具所謂之「許可證明文件」，另由上開三八八號土地嗣
    後分割輾轉出賣為案外人林賢明所有，經案外人林賢明向南投縣政府申請興建農
    舍建造執照，亦未提出所謂「許可證明文件」，即獲南投縣政府核發建造執照，
    此經本院向南投縣政府調閱上開建造執照核發卷宗核閱屬實，並有卷宗影本附卷
    可稽，從而本件上開「陳冠慧授信案」於核貸時，上開土地既可依據南投縣政府
    上開規定申請興建農舍建築，即無須再檢具「許可證明」，從而亦無證據證明被
    告就此部分有何違反法令而圖利之犯行。
(四)【楊欣次授信案】：
　(1)本件授信案雖有下列違失情形：依據北屯支庫向調查研究室查詢簡覆書已註明
    楊欣次於竹山支庫及中興支庫有授信往來，惟北屯支庫未依本庫授信客戶統一歸
    戶管理要點之規定，報請總庫核准後始辦理本案，另八十五年六月二日覆審報告
    亦已記載應依統一歸戶規定辦理，故北屯支庫於八十五年七月二十五日以消費性
    貸款收回原欠，且授信申請暨批覆書內現欠明細欄均未填載借款明細，顯有規避
    統一歸戶之嫌。本案擔保品座落於非該支庫業務區域，未依規委託擔保品所在
    地之營業單位評估核與規定不合。依聯合徵信中心八十四年五月資料顯示該戶
    借款金額合計為一千三百三十三萬元，若加計該支庫八十四年七月二十九日貸放
    之五百萬元合計為一千八百三十三萬元，惟其八十三年度報稅所得額僅為九十三
    萬四千元，而其還款來源為投資收入，北屯支庫未依規確實查明其還款來源，並
    於申請書或附箋上詳實評估記載，徵信作業有欠翔實等情，惟：上開授信申請
    書暨批覆書內「現欠明細欄」雖未填載借款明細而有規避統一歸戶之嫌，然依據
    同要點第十點規定，經發現對同一客戶授信時，非經總行核准之營業單位，應即
    遵照總行通知設法收回，而北屯分行於八十五年七月二十五日以消費性貸款收回
    原欠，則被告上開行為雖有行政疏失，亦難據此認定有圖利借款人之行為。是
    否屬「急要」授信案件，銀行實務上，由營業單位自行評估，故被告仍有裁量權
    。個人申報所得稅之綜合所得額與其實際年度收入可能有差異。另個人借款用
    途如為購屋，則其家庭收入應可作為還款財源等情，亦有前揭報告可稽（見本院
    卷(二)第八二頁）。
  (2)證人丙○○到庭證稱：「照道理說應該不可以，我們要統一辦理，但不是絕對規
    定不可以，原則上是應該回到竹山分行辦理。」、「我確認這筆與中興分行的貸
    款不是同一筆，抵押品位置違反統一歸戶要點而已。」、「．．．假使依照當時
    所得，應該算是沒有問題，而且我查證過當時他（指楊欣次）有其他之租金收入
    。」（見原審卷第一四四至一四五頁），由上開證詞可知，借款人楊欣次借款時
    ，當非無還款能力甚明，故此授信案亦難認有何圖利之犯行。
(五)【卓淑娟授信案】：
 (1)本授信案雖有：借戶向北屯支庫借款二百萬元，連同他人借款總金額為二千五
   百九十五萬二千元與其八十三年度報稅所得額一百零二萬七千元甚不相稱，北屯
   支庫未依規確實查明借戶將來之還款財源，並於授信申請書或附箋上詳實評估記
   載，另所填製借戶個人徵信報告表，未依規對於每年個人收入情形應以報稅申報
   書內容為準，並辦理核對工作，徵信工作有待加強。借戶於八十五年二月在該
   支庫已有逾期二百萬元記錄，且在金融機構總授信金額高達八千四百三十七萬四
   千元，雖於授信申請暨批覆書上記載「有逾期情形」之記錄，惟徵信報告表上未
   予說明其逾期之原因及准予新增貸款之原因，徵信作業有欠詳實，核貸亦欠嚴謹
   等缺失，惟：惟因所得稅法第四條規定免納所得稅之各種所得，故個人申報所得
   稅之綜合所得額與其實際年度收入可能有差異，另個人借款用途如為購屋，則其
   家庭收入應可作為還款財源，且上開徵信報告表未說明逾期原因及准予新增貸款
   原因，僅屬徵信欠詳實等情，亦有前揭報告可稽（見本院卷(二)第八三頁）。
 (2)證人丙○○於原審到庭證稱：「．．．起先信貸二百萬元，後來拿一棟房屋出來
   貸款，（信貸部分）總共來還三十餘萬元，變成一百七十萬元。二千五百餘萬元
   是沒有，總共積欠五百餘萬元，當時（房屋）價值六、七百萬元，二千五百九十
   萬元是企業用她的名字貸款的，現在應該只剩下三百多萬元上下。」、「依照當
   時條件，應該不會產生損害，或是不是很重的損害。」等語；證人卓淑娟到庭證
   稱：「當時是信貸二百萬元，房屋貸款計五百萬元。」、「在北屯分行好像貸款
   四百餘萬元，當時是拿房屋貸款，當時價值好像七百萬元，當時我沒有增加貸款
   ，我當時有工作，．．。」等語（見原審卷第一四五頁），足見借款人卓淑娟申
   請借款時，並非無還款能力甚明。
 (3)證人卓淑娟於八十五年四月十一日，曾以坐落於臺中市○○區○○段第八五三號
   土地與門牌號碼臺中市○○路○段三七八號七樓之八、七樓之九、三七八號地下
   二層供為擔保，貸款五百萬元，及於八十五年四月二日申貸信用貸款二百萬元，
   此有臺灣省合作金庫授信申請暨批覆書、不動產調查表影本各一份在卷可據；參
   酌前揭證人丙○○證言，公訴人所指之授信客戶卓淑娟有貸款至二千五百九十五
   萬二千元款項之內容，顯非屬同一筆或同一擔保物品之貸款亦甚明確。又依上開
   授信申請暨批覆書、不動產調查表，其中不動產供為擔保貸款五百萬元之部分，
   係坐落於臺中市○○區○○段第八五三號、面積四五八五平方公尺（持分一００
   ００＼八五，所有權人林志成）之土地，該時價值─即【（面積四五八五Ｘ一０
   ０００＼八五）Ｘ現值一二０００元－增值稅七四二二０九元】Ｘ九０％放款率
   ）─五百三十五萬三千五百四十九元，加計建物價值計有六百一十萬元價值（建
   物估價每坪十一萬五千元），且設定第一順位抵押權予合作金庫銀行；而於二百
   萬元信用貸款部分，係准貸一百七十萬元，且由林志成、林妙靈二人擔任連帶保
   證人，參酌前揭證人丙○○所證內容，以該時貸款條件債權得以確保，其程序上
   亦無重大瑕疵之處，當難以該債權於事後因授信客戶未依約繳納，而推論被告於
   此授信案涉有圖利授信客戶犯行，從而被告就此授信案件核無違背法令之行為，
   故不足認定被告有圖利之犯行。
(六)【創富實業股份有限公司授信案】：
  (1)公訴意旨係以授信客戶「創富實業股份有限公司」於八十六年八月二十一日已有
    三張支票退補紀錄，金額合計二百六十六萬七千元，八十六年八月九日亦有二張
    支票退補紀錄，金額合計九十八萬八千元，竟仍於八十六年十一月八日核貸一千
    萬元，顯有圖利授信客戶「創富實業股份有限公司」云云為據。
  (2)借戶雖有大額退補紀錄，但尚未違反基金送保規定，在不增加授信金額下，對於
    原現欠可酌情受理續約，此有前揭報告可佐（見本院卷(二)第八四頁），且上開核
    貸欠妥之缺失，並無違反具體銀行貸款規定，亦即並無違反法令，故亦難認被告
    有何圖利犯行。
六、綜上所述，公訴人所舉列之被告於擔任合作金庫銀行竹山分行、北屯分行經理所
    辦理之前述授信案件之相關證據均不足以證明被告有何圖利他人之犯行，況一般
    金融機關辦理授信業務，其程序是否正常，應依辦理授信當時之客觀情況定之，
    如於授信當時並無重大違失之處，自難遽以授信案之授信客戶事後繳交本息正常
    與否遽為推論辦理授信案之承辦人是否犯有圖利、或背信罪嫌之依據，本件公訴
    人所指之授信案件，被告並無違反銀行有關貸款作業具體規定，亦即並無違背法
    令之行為；另被告所任機關禁止與授信客戶間具有資金往來、或投資事業關係，
    此為該機關內部禁止規定，亦核與修正後圖利罪之須屬「違背法令令之行為」有
    間，縱有其情亦屬被告行為之失當，揆諸首揭說明，該失當之行為與圖利罪之構
    成要件有所不符；是本件公訴人所舉列之事證既不足以證明被告於前述授信案件
    中犯有圖利他人之罪嫌，被告所辯自堪以採信，難遽以圖利罪相繩；此外，復查
    無其他積極事證足認被告有何公訴人所指之圖利他人犯行，不能證明被告犯罪，
    原審判決理由認為銀行內部貸款作業規定屬行政規則並非貪污治罪條例第六條第
    一項第四款所稱之「法令」之法律見解雖有誤認，然其認定被告犯罪不能證明，
    並諭知被告無罪之結果，核無不當，檢察官上訴為無理由，應予駁回。
七、據上論斷，應依刑事訴訟法第三百六十八條，判決如主文。
本案經檢察官丁○○到庭執行職務。
中      華      民      國    九十四    年      三      月    三十一    日
                                    臺灣高等法院臺中分院刑事第八庭
                                          審判長法  官  羅  得  村
                                                法  官  巫  政  松
                                                法  官  陳  毓  秀
右正本證明與原本無異。
（檢察官得上訴，被告不得上訴）
如不服本判決應於收受送達後十日內向本院提出上訴書狀，其未敘述上訴之理由者並
得於提起上訴後十日內向本院補提理由書（均須按他造當事人之人數附繕本）。
                                                書記官  顏  子  良
中      華      民      國      九十四   年      四       月     四     日
                                                                        Ａ
